最高法院刑事判決　　　　　　　　　　　　　　　九十一年度台上字第一五三三號
　　上訴人　乙○○
　　　　　　甲○○
右上訴人等因違反毒品危害防制條例案件，不服台灣高等法院中華民國九十年十二月
十日第二審判決（九十年度上訴字第二五六七號，起訴案號：台灣新竹地方法院檢察
署八十九年度偵字第五五二一號），提起上訴，本院判決如左：
    主  文
原判決關於乙○○、甲○○製造第二級毒品部分均撤銷，發回台灣高等法院。
    理  由
本件原判決認定上訴人乙○○原經營氨基酸等化學藥物之生產，並承租新竹縣竹北市
聯興里溝貝二十六之四號房屋使用，竟不務正業，見製造第二級毒品安非他命有利可
圖，乃與上訴人甲○○共同基於製造安非他命之犯意聯絡，於民國八十六、七年間起
，由乙○○向其友人「李瑞吉」分次引進如原判決附表編號一至二十號所示之供製造
安非他命所需用之器具（最後一次係在八十九年八月間），甲○○亦在此期間以其所
有車號ＨＬ｜七二九七號自小客車載運冷氣機及桶子等物至上址，並於八十九年八、
九月間共同製造安非他命一大包（淨重一○一○‧六三公克，包裝重十七‧一四公克
，純質淨重九二五‧一三公克）。嗣於八十九年九月二十六日上午，乙○○指示甲○
○將前揭安非他命一大包藏置於其所駕駛之上開自小客車引擎蓋下，並帶至位於新竹
市○○路之永富加油站處，甲○○依其指示前往該地途中，為法務部調查局台南縣調
查站會同嘉義縣調查站、新竹市調查站、新竹縣調查站、海岸巡防署雲林縣機動查緝
隊等專案人員循線查獲，當場扣得前開安非他命一大包，並循線至上揭新竹縣竹北市
聯興里溝貝二十六之四號屋內扣得如原判決附表編號一至二十號所示供製造安非他命
之器具等物，及至乙○○位於新竹市○○路六六七巷二十二號三樓之住處扣得如原判
決附表編號二十一至二十七號所示之物等情。因而撤銷第一審關於乙○○、甲○○製
造第二級毒品部分之不當科刑判決，改判仍均論處乙○○、甲○○以共同製造第二級
毒品罪刑，固非無見。
惟查：(一)、被告之自白，須非出於強暴、脅迫、利誘、詐欺或其他不正之方法，且與
事實相符者，始得採為證據，刑事訴訟法第一百五十六條第一項定有明文。如果被告
之自白，並非基於任意性之自由陳述，即其取得自白之程序，已非適法，則不問自白
之內容是否確與事實相符，因其非係適法之證據，即不能採為判決之基礎，故審理事
實之法院，遇有被告對於自白提出非任意性之抗辯時，應先於其他事實而為調查。甲
○○於新竹市調查站調查時固坦認其曾以自小客車載運冷氣機、桶子等器具至新竹縣
竹北市聯興里溝貝二十六之四號處，及其係受乙○○指示至新竹市○○路之永富加油
站，乙○○表示自然有人會和其接頭，暨為調查人員查獲時確自其所駕之自小客車引
擎蓋下起出安非他命一大包等情，但甲○○於八十九年九月二十七日檢察官聲請台灣
新竹地方法院羈押，經法官訊問時，即已陳述其於調查站調查中曾遭毆打背部、嘴角
、胸部等語（見台灣新竹地方法院聲羈字第一五七號卷第七頁反面），嗣於檢察官偵
查或一審、原審審理中，甲○○或乙○○、甲○○之共同選任辯護人亦一再供陳或具
狀表示：甲○○於甫遭查獲時曾遭調查員刑求云云（見偵字第五五二一號卷第六十一
頁；一審卷第五十二頁、七十六頁；原審卷第五十六頁、一六五頁），雖經該受理聲
請羈押之法院當庭勘驗結果，甲○○並無明顯傷痕（見同上聲羈字卷第七頁反面），
但由卷附該法院當日對甲○○所拍攝之照片（見同上聲羈字卷第十四頁反面）觀之，
甲○○之嘴角上明顯可見紅點及似有腫起之狀，是甲○○及其選任辯護人前述所辯，
似非全然無據。原判決僅以甲○○於檢察官訊問時已陳稱：伊並未遭刑求等語，且觀
甲○○於台灣新竹地方法院為本件羈押調查時所拍攝之照片，其背部、胸部均未有傷
痕，即認甲○○嘴角之紅點及腫起之狀縱確屬傷痕，亦難遽認係調查員刑求而造成，
而未再傳喚為甲○○製作調查筆錄之調查人員訊明，或向新竹市調查站調取製作甲○
○筆錄過程之錄音帶、錄影帶勘驗，或向台灣新竹看守所函調甲○○之入所健康檢查
資料查明，並遽採甲○○於新竹市調查站之供述為證（見原判決第十三頁第十二行以
下），自有應於審判期日調查之證據而未予調查之違背法令。(二)、科刑之判決書，須
將認定之犯罪事實詳記於事實欄，然後於理由內逐一說明其憑以認定之證據，及其認
定之理由，以使事實與理由兩相一致，方為合法，倘事實已有敘及，而理由欄未加說
明，是為理由不備。原判決於事實欄認定：「乙○○指示甲○○將前揭第二級毒品安
非他命一大包藏置於其所駕駛之上開自小客車引擎蓋下……」等情（見原判決第三頁
第二、三行），此不惟為乙○○所否認（見同上偵卷第二十三頁），甲○○嗣亦稱該
包安非他命係徐劍龍持來供欠伊債務之擔保（見原判決第十二頁第四行以下），原判
決復未於理由欄詳為記載認定上述事實所憑之證據，亦有判決理由不備之違法。(三)、
事實審法院所認定之事實，與所採之證據，不相適合，即屬證據上理由矛盾，其判決
當然為違背法令。原判決於事實欄記載「乙○○……見製造甲基安非他命有利可圖，
乃與甲○○共同基於製造安非他命之犯罪意思聯絡，於八十六、七年間起，由乙○○
向其友人『李瑞吉』……分次引進……供製安非他命所需用之器具……，甲○○亦在
此期間……載運冷氣機及桶子等物至上址，……共同製造安非他命一大包」，然甲○
○於新竹市調查站調查時已供稱：「我與乙○○胞妹……認識十多年，……在本月（
八十九年九月）初我與潘女一同自基隆南下新竹遊玩遇到乙○○，我主動詢問潘某在
新竹有無工作機會，他表示我可先來新竹落腳，他再幫我留意工作機會。中秋節過後
我即南下新竹投靠潘某並由他安排與他同住……。」等語（見同上偵卷第三頁）。依
甲○○上開於調查站之供述，其係於八十九年九月初方與乙○○相遇，則其自無可能
於八十六、七年即與乙○○有製造安非他命之犯意聯絡。原判決既採甲○○之新竹市
調查站調查筆錄為證，已如前述，則其上開事實之認定，核與所採用之證據，不相適
合，並有證據上理由矛盾之違誤。(四)、當事人聲請調查之證據，如法院未予調查，又
未認其無調查之必要以裁定駁回之，或雖經調查，其所得如何不足採取，亦未於判決
理由內予以說明，其踐行之訴訟程序，即難謂非違法。乙○○於到案後，始終堅詞否
認有與甲○○共同製造安非他命之犯行，辯稱：扣押物編號一｜二十號之物品非伊所
有，而係友人李瑞杰分二次交付寄放，且均係收置在紙箱內，加以綑綁並排列整齊放
置，因長期未搬動，上均有大量灰塵。又扣案之發電機，能否提供扣案之冷凍櫃充足
之電源，亦有可疑，而扣案之爐具並非完整等語，並提出李瑞杰曾打電話予乙○○之
妹潘虹伶，表明該扣押之物品確為其所有，其現在不方便出面，請原諒等語之錄音帶
暨譯文（見原審卷第一九四頁至一九七頁）為證，且請求向新竹市調查站調取該站調
查員所拍攝之搜索錄影帶予以勘驗，暨鑑定扣案之發電機能否提供扣案之冷凍櫃充足
之電源及扣案之瓦斯爐具可否供正常使用，俾憑以製造安非他命等情（見原審卷第六
十七頁、六十八頁、一九○頁、一九一頁）。原審就上開聲請調查之事項，未予理會
，復未說明何以不予調查之理由，自難謂無應於審判期日調查之證據未予調查之違法
。乙○○、甲○○上訴意旨執以指摘原判決不當，非無理由，應認原判決就本部分有
撤銷發回更審之原因。
據上論結，應依刑事訴訟法第三百九十七條、第四百零一條，判決如主文。
中      華      民      國    九十一    年      三      月    二十一    日
                              最高法院刑事第九庭
                                  審判長法官  陳  炳  煌
                                        法官  陳  正  庸
                                        法官  韓  金  秀
                                        法官  吳  信  銘
                                        法官  徐  文  亮
      右正本證明與原本無異
                                              書  記  官
中      華      民      國    九十一    年      三      月    二十八    日
